ACORDAO-COMPLETO-2527255

ACÓRDÃO 1381/2022 ATA 8/2022 - SEGUNDA CÂMARA

VISTOS, relatados e discutidos estes autos em que se analisa ato de concessão de aposentadoria deferido pelo Instituto Nacional do Seguro Social em benefício da Sra. Francisca Deuziete Feitosa. 
ACORDAM os Ministros do Tribunal de Contas da União, reunidos em Sessão da 2ª Câmara, ante as razões expostas pelo Relator, e com fulcro no art. 71, incisos III e IX, da Constituição Federal e nos arts. 1º, inciso V, e 39, inciso II, da Lei 8.443/1992, c/c o art. 259, inciso II, do Regimento Interno/TCU, em:
9.1. considerar legal a concessão inicial de aposentadoria da Sra. Francisca Deuziete Feitosa e ordenar o registro do correspondente ato;
9.2. dar ciência deste Acórdão à interessada, Sra. Francisca Deuziete Feitosa, e ao Instituto Nacional do Seguro Social.

Ato de concessão de aposentadoria.

Segunda Câmara

Instituto Nacional do Seguro Social.

3. Interessada: Francisca Deuziete Feitosa (XXX.978.951-XX).

13.1. Ministros presentes: Bruno Dantas (Presidente), Augusto Nardes, Aroldo Cedraz e Antonio Anastasia.
13.2. Ministros-Substitutos presentes: Marcos Bemquerer Costa (Relator) e André Luís de Carvalho.

MARCOS BEMQUERER

Trata-se de ato de concessão de aposentadoria emitido pelo Instituto Nacional do Seguro Social em benefício da Sra. Francisca Deuziete Feitosa, que ocupou cargo de técnico do Seguro Social. 
2.	Submetido o ato a críticas automatizadas, a Secretaria de Fiscalização de Integridade de Atos e Pagamentos de Pessoal e de Benefícios Sociais - Sefip detectou a existência da rubrica (82107 - VPNI ART.62-A LEI 8112/90 - AP (Vantagem de caráter pessoal - VPNI art. 62-A Lei 8.112/90) - R$ 123,45) . A unidade técnica anotou que a incorporação de "quintos/décimos" seria ilegal porque teria decorrido, em parte, do exercício de funções comissionadas após o advento da Lei 9.624/1998. Assim, entende que a "referida fração se sujeita a absorções por quaisquer reajustes futuros, devendo o órgão de origem providenciar sua conversão em parcela compensatória destacada, a ser absorvida por quaisquer reajustes futuros, consoante decidido pelo STF no RE 638.115/CE."
3.	Em vista dessa inconsistência, a proposta da Sefip tem o seguinte teor (peças 5 e 6) :
"11.	Ante o exposto, com fundamento no art. 71, inciso III, da Constituição Federal, no art. 1º, inciso V, e art. 39, incisos I e II, da Lei 8.443/1992, no art. 260 do Regimento Interno do Tribunal de Contas da União, propõe-se: 
11.1.	considerar ILEGAL e recusar registro do ato de aposentadoria de FRANCISCA DEUZIETE FEITOSA do quadro de pessoal do Instituto Nacional do Seguro Social;
11.2.	com fulcro no art. 262, caput, do Regimento Interno/TCU, determinar ao Instituto Nacional do Seguro Social que: 
11.2.1. promova, no prazo de 30 (trinta) dias, o destaque da parcela de quintos incorporada com amparo em funções comissionadas exercidas entre 8/4/1998 a 4/9/2001 e transforme-a em 'Parcela Compensatória' a ser absorvida por quaisquer reajustes futuros, consoante decidido pelo STF no RE 638.115/CE;
11.2.2. dê ciência, no prazo de quinze dias, contados da notificação, do inteiro teor desta deliberação à interessada, alertando-a de que o efeito suspensivo proveniente da interposição de eventuais recursos junto ao TCU não a exime da devolução dos valores percebidos indevidamente, caso o recurso não seja provido."
4.	Já o Ministério Público junto ao TCU, representado pelo Procurador Júlio Marcelo de Oliveira, manifestou-se pela legalidade do ato e o seu correspondente registro, haja vista as informações referentes aos períodos aquisitivos para a incorporação da vantagem ora discutida, conforme o seguinte excerto do parecer lançado à peça 7:
"De acordo com os dados lançados no quadro 'Funções Exercidas', tem-se os seguintes períodos aquisitivos para efeito de incorporação e atualização da vantagem do art. 62 da Lei 8.112/1990:
	Função
	Início
	Fim
	Dias

	RGM-1212
	25/07/1986
	24/07/1987
	365

	RGM-1211
	25/07/1987
	23/07/1988
	365

	FGR-1
	24/07/1988
	23/07/1990
	730

Conforme demonstra o quadro acima, a servidora incorporou quintos decorrentes de funções comissionadas exercidas até 23/7/1990, não havendo irregularidade na concessão da vantagem, conforme as diretrizes fixadas pela Decisão 925/1999-TCU-Plenário.
Ante o exposto, o Ministério Público de Contas manifesta-se pela legalidade e registro do ato de aposentadoria em favor da servidora Francisca Deuziete Feitosa."
	É o Relatório.

não há.

Procurador Júlio Marcelo de Oliveira.

PESSOAL. APOSENTADORIA. SUPOSTA IRREGULARIDADE QUANTO À VANTAGEM "QUINTOS/DÉCIMOS". PERÍODO AQUISITIVO ANTERIOR AO ADVENTO DA LEI 9.624/1998. LEGALIDADE DO ATO, COM RESPECTIVO REGISTRO.

APOSENTADORIA (APOS)

Secretaria de Fiscalização de Integridade de Atos e Pagamentos de Pessoal e de Benefícios Sociais (Sefip).

Em apreciação ato de concessão de aposentadoria emitido pelo Instituto Nacional do Seguro Social em benefício da Sra. Francisca Deuziete Feitosa, que ocupou cargo de técnico do Seguro Social. 
2.	A concessão em análise ocorreu na modalidade voluntária, com proventos integrais, calculados com base na última remuneração do cargo em que se deu a inativação, nos termos do art. 3º da Emenda Constitucional (EC) 47/2005.
3.	As informações constantes do processo indicam que a interessada implementou os requisitos para se inativar, uma vez que tinha idade, tempo de contribuição, de serviço público, de carreira e de cargo requeridos pelo fundamento concessório.
4.	Submetido o ato a críticas automatizadas, a Secretaria de Fiscalização de Integridade de Atos e Pagamentos de Pessoal e de Benefícios Sociais - Sefip detectou a existência da rubrica "quintos/décimos", transformada em Vantagem Pessoal Nominalmente Identificada - VPNI pelo art. 62-A da Lei 8.112/1990. A unidade técnica anotou que a aludida incorporação seria ilegal porque teria decorrido, em parte, do exercício de funções comissionadas após o advento da Lei 9.624/1998, devendo ser transformada em parcela compensatória a ser absorvida por quaisquer reajustes futuros, nos termos da modulação fixada pelo Supremo Tribunal Federal no RE 638.115/CE. 
5.	Ocorre que, como bem anotou o Ministério Público junto ao TCU, representado pelo Procurador Júlio Marcelo de Oliveira, os períodos aquisitivos para efeito de incorporação e atualização da vantagem do art. 62 da Lei 8.112/1990 ocorreram até 23/07/1990, consoante se observa das informações lançadas no quadro "Funções Exercidas", parcialmente reproduzido a seguir (peça 3, p. 3) 
	Rubrica
	Função Incorporada
	Função exercida
	Períodos

	82107
	RGM-1212 - Gratificação Representação de Gabinete - 2/10
	RGM-1212 - Gratificação Representação de Gabinete
	25/07/1986 a 24/07/1987
 (1 ano) 

		RGM-1211 - Função Gratificada - 2/10
	RGM-1211 - Função Gratificada
	25/07/1987 a 23/07/1988
 (1 ano) 

		FGR-1 - Função Gratificada - 4/10 
	FGR-1 - Função Gratificada 
	24/07/1988 a 23/07/1990
 (2 anos) 

6.	Desse modo, visto que a vantagem de "quintos/décimos" foi incorporada com base em funções comissionadas exercidas pela Sra. Francisca Deuziete Feitosa antes da edição da Lei 9.624/1998, não há irregularidade na concessão do referido benefício, conforme as diretrizes fixadas pela Decisão 925/1999-Plenário.
7.	Nesse contexto, com fulcro no art. 71, incisos III e IX, da Constituição Federal e nos arts. 1º, inciso V, e 39, inciso II, da Lei 8.443/1992, c/c o art. 259, inciso II, do Regimento Interno/TCU, deve-se considerar legal a concessão inicial de aposentadoria da Sra. Francisca Deuziete Feitosa, com o registro do respectivo ato.
	Ante o exposto, manifesto-me por que seja adotada a deliberação que ora submeto a este Colegiado.
TCU, Sala das Sessões, em 29 de março de 2022.
MARCOS BEMQUERER COSTA
Relator